臺灣高等法院高雄分院民事判決　　　　 96年度上易字第152號
上　訴　人　丁○○
　　　　　　甲○○○
　　　　　　戊○○
被 上訴 人　交通部公路總局
法定代理人　丙○○
訴訟代理人　乙○○
複 代理 人　王伊忱律師
　　　　　　陳景裕律師
　　　　　　鄭美玲律師
上列當事人間請求返還房屋等事件，上訴人對於民國96年5 月24
日臺灣高雄地方法院94年度訴字第1892號第一審判決提起上訴，
本院於96年9 月26日言詞辯論終結，判決如下：
    主  文
上訴駁回。
第二審訴訟費用由上訴人負擔。
    事實及理由
一、被上訴人主張：坐落高雄市○○區○○段4 小段461 地號土
    地上建物如原判決（下同）附圖Ａ所示即門牌號碼高雄市鼓
    山區○○○路77號1 樓面積34.2平方公尺房屋（下稱Ａ屋）
    、如附圖Ｃ所示即門牌號碼高雄市鼓山區○○○路77號2 樓
    面積33平方公尺房屋（下稱Ｃ屋）、如附圖Ｄ所示即門牌號
    碼高雄市鼓山區○○○路77號2 樓面積36.42 平方公尺房屋
    （下稱Ｄ屋）為中華民國所有，現由伊管理。上開房屋係職
    務宿舍，由伊所屬第三區養護工程處高雄工務段分別配給上
    訴人丁○○之父陳天送、上訴人甲○○○之夫唐德明、上訴
    人戊○○作居住使用，屬使用借貸性質。茲陳天送於民國79
    年3 月21日在職期間死亡，唐德明於65年7 月31日退休，並
    於67 年2月4 日死亡，戊○○於75年9 月1 日退休，應視為
    渠等因任職關係獲配之「職務官舍」，其借貸目的已完畢，
    使用借貸契約因而消滅。而陳天送之子即上訴人丁○○仍占
    用Ａ房屋，唐德明之妻即上訴人甲○○○仍占用Ｃ屋，戊○
    ○仍占用Ｄ屋，伊自得依民法第470 條、第767 條之規定，
    訴請上訴人返還系爭房屋，及依民法第179 條規定，請求上
    訴人給付相當於租金之不當得利等情，爰求為判決：上訴人
    丁○○、甲○○○、戊○○依序應將系爭Ａ屋、Ｃ屋、Ｄ屋
    騰空交還被上訴人，及均自94年5 月1 日起至交還房屋之日
    止，按月依序給付被上訴人新台幣（下同）600 元、500 元
    、500 元（被上訴人對於原審共同被告秦秋月、張郡華、吳
    玉山、吳玉珍、吳玉忠、吳玉成等之請求部分，經原審判決
    被上訴人全部勝訴，未經聲明不服，已告確定）。
二、上訴人則以：系爭Ａ屋、Ｃ屋、Ｄ屋，係被上訴人所屬第三
    區養護工程處高雄工務段於72年以前合法配給陳天送、唐德
    明、戊○○居住之職務宿舍，為被上訴人所提供之福利措施
    ，並非借用關係。且陳天送在職死亡後，由丁○○繼續居住
    Ａ屋至今，唐德明退休及死亡後，由甲○○○後繼續居住Ｃ
    屋至今，戊○○退休後，繼續居住Ｄ屋至今，伊三人與鄰居
    即訴外人劉鳳英、李潘美桂二人，均符合行政院92年12月10
    日所頒布之「中央各機關學校國有眷舍房地處理要點」第3
    條規定，為合法現住人，伊三人並無占據宿舍之意圖，詎被
    上訴人先補助劉鳳英、李潘美佳，卻以訴訟方式對伊三人起
    訴請求返還房屋及不當得利，有違公平原則，故被上訴人請
    求伊三人搬遷，自應依上開處理要點規定，分別給付搬遷補
    償費等語，資為抗辯。並於本院聲明：(一)原判決關於上訴人
    敗訴部分廢棄。(二)被上訴人在第一審之訴駁回。
三、兩造不爭執之事項：
　(一)如原判決附圖所示Ａ屋、Ｃ屋、Ｄ屋為中華民國所有，現由
    伊管理。上開房屋係職務宿舍，原分別配給上訴人丁○○之
    父陳天送、上訴人甲○○○之夫唐德明、上訴人戊○○居住
    使用。
　(二)陳天送於79年3月21日在職死亡、唐德明於65年7月31日退休
　  並於67年2 月4 日死亡、戊○○於75年9 月1 日退休。上訴
    人丁○○自其父陳天送死亡時起即無權占有Ａ屋至今；上訴
    人甲○○○自其夫唐德明死亡時起即無權占有Ｃ屋至今；上
    訴人戊○○自其退休離職時起即無權占有Ｄ屋至今。
　(三)若被上訴人請求上訴人返還相當於租金之不當得利，有理由
　  ，丁○○部分按每月600元計算、甲○○○部分按每月500元
    計算、戊○○部分按每月500元計算。
四、兩造爭執之事項：
　(一)被上訴人請求上訴人丁○○、甲○○○、戊○○分別返還系
　  爭Ａ屋、Ｃ屋、Ｄ屋，有無理由？
　(二)被上訴人得否請求上訴人丁○○、甲○○○、戊○○返還相
　  當於租金之不當得利？
五、被上訴人請求上訴人丁○○、甲○○○、戊○○分別返還系
　  爭Ａ屋、Ｃ屋、Ｄ屋，有無理由？
  (一)按借用人應於契約所定期限屆滿時，返還借用物。未定期限
    者，應於依借貸之目的使用完畢時返還之；所有人對於無權
    占有或侵奪其所有物者，得請求返還之。對於妨害其所有權
    者，得請求除去之，民法第470條第1項及第767條分別定有
    明文。又因任職關係獲准配住宿舍，其性質為使用借貸，目
　　的在使任職者安心盡其職責，是倘借用人喪失其與所屬機關
  　之任職關係，當然應認依借貸之目的，已使用完畢，配住機
    關自得請求返還。故公務員因任職關係配住宿舍，於任職中
    死亡時，既喪失其與所屬機關之任職關係，依借貸目的應認
    已使用完畢，使用借貸契約因而消滅，此與一般使用借貸契
    約，借用人死亡時，貸與人僅得終止契約之情形尚有不同。
    （最高法院91年度台上字第1926號判例意旨參照）。經查，
    陳天送、唐德明及戊○○因任職關係獲配住系爭房屋，其性
    質為使用借貸，上訴人抗辯此係被上訴人所提供之福利措施
    ，並非借用關係云云，不足採信。且陳天送既於79年3 月21
    日在職死亡、唐德明既於65年7 月31日退休並於67年2 月4
    日死亡、戊○○既於75年9 月1 日退休，依上開判例意旨，
    於陳天送死亡時、於唐德明退休時，及於戊○○退休離職時
    ，借用人陳天送、唐德明及戊○○即喪失其與被上訴人之任
    職關係，當然應認依借貸之目的，已使用完畢，其與被上訴
　　人間之使用借貸關係亦不待終止即當然消滅。則丁○○、甲
　  ○○○雖因分別係借用人陳天送、唐德明之家屬而繼續占用
    Ａ屋及Ｃ屋，惟陳天送、唐德明與被上訴人間之使用借貸關
    係既已消滅．其二人分別自陳天送、唐德明死亡起仍繼續占
    用Ａ屋及Ｃ屋，即屬無權占有；戊○○於其退休離職時亦無
    繼續占有系爭Ｄ屋之權限，並上訴人均負有依序將系爭房屋
    騰空返還被上訴人之義務。從而，被上訴人依民法第470 條
    第1 項及第767 條規定，請求上訴人依序應將系爭房屋騰空
    遷讓返還被上訴人，即屬有據，應予准許。
  (二)上訴人雖辯稱：伊三人與鄰居即訴外人劉鳳英、李潘美桂二
    人，均符合行政院92年12月10日所頒布之「中央各機關學校
    國有眷舍房地處理要點」第3 條規定，為合法現住人，詎被
    上訴人先補助劉鳳英、李潘美佳，卻以訴訟方式對伊三人起
    訴請求返還房屋及不當得利，有違公平原則，故被上訴人請
    求伊三人搬遷，應給付搬遷補助費等語。惟查：行政機關於
    使用借貸關係消滅後，是否向退休公務員行使返還權利，本
    於私法自治原則，並非他人所得干涉，且行政院頒頒布之「
    中央各機關學校國有眷舍房地處理要點」第3 點及中央各機
    關學校宿舍居住事實認定標準及查考作業原則，雖規定合法
    現住人之認定標準，惟此乃行政院得本於組織法上之權責，
    發布處理職務宿舍事宜之相關規範，俾行政機關在決定出借
    或收回宿舍時能有內部規範可資遵循，故現住人倘符合該處
    理要點之規定，貸與機關仍得本於機關宿舍管理需要，自行
    裁量是否准予現住人續住權利，非謂任職中死亡人員之遺眷
    及退休人員有請求續住之權利。至上訴人是否符合上開處理
    要點規定，為合法現住人，而得由被上訴人給予補償費，乃
    屬於行政處分範圍，應循行政救濟途徑請求解決，非審理私
    權之普通法院所可審認。是上訴人執此拒絕返還系爭房屋予
    被上訴人，自不足採。
六、被上訴人得否請求上訴人丁○○、甲○○○、戊○○返還相
　  當於租金之不當得利？
  (一)按無法律上之原因而受利益，致他人受損害者，應返還其利
    益，民法第179 條定有明文。無權占有他人房地，可能獲得
    相當於租金之利益為社會通常之觀念（最高法院61年台上字
    第1695號判例意旨參照）。本件上訴人丁○○自79年3 月2
　　1 日其父陳天送死亡時起即無權占有Ａ屋至今；上訴人甲○
　  ○○自67年2 月4 日其夫唐德明死亡時起即無權占有Ｃ屋至
    今；上訴人戊○○自75年9 月1 日其退休離職時起即無權占
    有Ｄ屋至今，已如前述，則上訴人獲有相當於租金之不當得
    利，並致被上訴人受有損害，足堪認定，被上訴人自得請求
    上訴人給付相當於租金之不當得利。又被上訴人請求上訴人
　　返還相當於租金之不當得利，如有理由，丁○○部分按每月
　  600 元計算、甲○○○部分按每月500 元計算、戊○○部分
    按每月500 元計算等情，均為兩造不爭執，亦如前述，揆諸
    首揭說明，被上訴人本於不當得利法律關係，請求丁○○自
    94 年5月1 日起至返還Ａ屋止，按月給付600 元；請求甲○
    ○○自94年5 月1 日起至返還Ｃ屋止，按月給付500 元；請
    求戊○○自94年5 月1 日起至返還Ｄ屋止，按月給付500 元
    ，即屬有據。
七、綜上所述，被上訴人依借用物返還請求權及所有物返還請求
    權，請求上訴人丁○○、甲○○○、戊○○依序返還系爭Ａ
    屋、Ｃ屋及Ｄ屋，並均自94年5 月1 日起至交還房屋之日止
    ，分別按月給付被上訴人600 元、500 元、500 元，均屬正
    當，應予准許。原審判決上訴人敗訴，核無不合，上訴意旨
    指摘原判決此部分不當，求予廢棄改判，為無理由，應予駁
    回。
八、本件事證已臻明確，兩造其餘主張及攻擊防禦方法，於本件
    判決結果無影響，爰不逐一論述，附此敘明。
九、據上論結，本件上訴為無理由，依民事訴訟法第449條第1項
    、第78條、第85條第1項前段，判決如主文。
中　　華　　民　　國　　96　　年　　10　　月　　11　　日
                     民事第四庭
                              審判長法官    蔡文貴
                              法      官    黃科瑜
                              法      官    徐文祥
以上正本證明與原本無異。
本件不得上訴。
中　　華　　民　　國　　96　　年　　10　　月　　11　　日
                              書  記  官    陳金卿
